【裁判字號】    92,上訴,1172
【裁判日期】    920731
【裁判案由】    殺人未遂
【裁判全文】
臺灣高等法院高雄分院刑事判決                  九十二年度上訴字第一一七二號
    上  訴  人
    即  被  告  乙○○
    選任辯護人  黃進祥律師
                江順雄律師
                黃建雄律師
右上訴人因殺人未遂案件，不服臺灣屏東地方法院九十二年度訴字第二二六號中華民
國九十二年五月二十一日第一審判決（起訴案號：臺灣屏東地方法院檢察署九十一年
度偵字第五九七一號），提起上訴，本院判決如左：
    主  文
原判決撤銷。
乙○○傷害人之身體，處有期徒刑貳年。
    事  實
一、乙○○前因在屏東縣里港鄉過江村過江堤防上，遭不明人士砍傷，乃心生怨懟，
    遂於民國九十一年七月二十八日晚間十一時許，乘坐友人辛俊民所騎乘車牌號碼
    ＰＧＺ—一八三號機車抵達該處，由辛俊民攜帶警棍刀一把（已組合完畢，非屬
    槍砲刀械管制條例所列管刀械），陪同乙○○四處認人尋仇。嗣見王俊興、張恭
    哲、許川益等人正在堤防上聊天，即由辛俊民持刀趨前加以質問，雙方一言不合
    ，發生互毆打鬥，辛俊民不支倒地，警棍刀亦隨之掉落在地，王俊興、張恭哲、
    許川益則四散走避。適甲○○在堤防下友人住處聊天，聽聞堤防上有人呼喊救命
    ，出外走往提防上方查看，詎乙○○見狀，未究明事實，即認甲○○係毆打辛俊
    民之同夥，竟單獨基於傷害之犯意，隨手撿起上開警棍刀衝下堤防，並以台語稱
    「好，你來」等語，揮刀往甲○○左肩直砍一刀，繼而又揮砍甲○○上額一刀，
    最後再揮砍甲○○右手臂一刀，其間甲○○雖加以抵抗及閃躲，仍受有左肩撕裂
    傷（十五乘七公分）、頭皮撕裂傷（八乘六公分）併頭骨破裂及右手臂輕微劃傷
    等傷害，甲○○負傷後仍奮力反抗並出手揮打，乙○○遂持刀倉皇逃離現場。嗣
    於九十一年八月六日下午三時許為警循線查獲，並扣得前開警棍刀一把。
二、案經甲○○訴由屏東縣警察局里港分局報請臺灣屏東地方法院檢察署檢察官偵查
    起訴。
    理  由
一、訊據上訴人即被告乙○○（下稱被告）坦承有於右揭時、地，持刀揮砍告訴人甲
    ○○（下稱告訴人）等情，惟辯稱：伊當時見辛俊民遭人打暈，始欲前去營救，
    且發現對方人馬衝過來，即本能地順手拾起警棍刀加以反擊云云。惟查：
  (一)右揭事實，迭據告訴人於警偵、原審及本院調查中指訴：伊當天晚上係在堤防下
    之女友住處聊天，聽到堤防上有人呼喊救命，一時好奇遂走上堤防，詎被告竟以
    台語說「好，你來」，並持刀朝伊左肩、上額及右手臂揮砍三刀，伊雖有閃躲仍
    於左肩及上額遭嚴重砍傷，第三刀則僅有輕微劃傷，之後被告見伊奮力反擊即逃
    跑等語綦詳（見警卷九十一年七月三十一日警訊筆錄、偵查卷第七至九頁、原審
    卷第一六頁、本院卷第二九至三十頁），並經證人王俊興、許川益於警訊、及張
    恭哲於警訊、偵查中證稱：當天有與被告、辛俊民二人發生口角衝突等語在卷，
    又告訴人因遭被告揮砍致受有左肩撕裂傷（十五乘七公分）、頭皮撕裂傷（八乘
    六公分）併頭骨破裂及右手臂輕微劃傷等傷害，亦經告訴人指訴明確，並有屏東
    市寶建醫院所出具驗傷診斷書及告訴人病歷資料暨傷勢照片在卷可稽，此外，復
    有辛俊民持往現場之警棍刀一把扣案可佐。
  (二)被告雖辯稱：告訴人即為在場毆打辛俊民之人，伊為營救辛俊民始持刀揮砍云云
    ，且證人辛俊民於本院審理中亦證稱：告訴人有持磚塊毆打伊云云，然案發時與
    辛俊民發生打鬥之人僅有三位，此據被告自承在卷，且被告於偵查中供稱：「（
    問：補充？）‧‧‧我看甲○○衝上來，我才砍他。」、「（問：在堤防上遇到
    甲○○的嗎？）‧‧‧甲○○人在堤防下，我再下去堤防的。」（見偵查卷第十
    、二十頁），嗣於原審調查中亦供稱：「（問：你為何會拿刀去殺被害人？）‧
    ‧‧因為被害人與打我朋友的那個人都一起在堤防下，所以我才會拿刀殺被害人
    。」等語（見原審卷第十五頁），足徵告訴人應非先前在堤防上參與毆打辛俊民
    之人，又證人辛俊民早於警訊中已證稱：伊係遭三名青少年毆打在地，不知當時
    告訴人是否在場等語明確，何以於事隔相當時日後，竟得確定告訴人即為先前參
    與毆打之三名青少年其中一人？亦有可疑，況本件案發前，原在堤防上者即為王
    俊興、張恭哲、許川益三人，告訴人並未在場乙節，亦經證人王俊興、張恭哲、
    許川益一致證稱無訛，是被告辯稱告訴人即為先前毆打辛俊民之人云云，要與事
    實不符。再按正當防衛必須對於現在不法之侵害始得為之，侵害業已過去，即無
    正當防衛可言。故侵害已過去後之報復行為，不得主張防衛權（最高法院三十年
    第一○四○號判例參照），被告既自承：伊見辛俊民遭人毆打在地，始持刀揮砍
    告訴人等語在卷，足見辛俊民所遭受之侵害業已過去，被告自無從主張正當防衛
    ，其此部分辯解，亦非可採。
  (三)公訴人雖認被告係基於殺人犯意持刀揮砍告訴人云云，惟按刑法所定殺人未遂罪
    與傷害罪之區別，本視加害人有無殺人犯意為斷，至於被害人受傷之多寡，及是
    否為致命部位，有時雖可藉為認定加害人有無殺意之心證，然究不能據為絕對標
    準（最高法院十八年上字第一三○九號、十九年上字第七一八號判例可資參照）
    。經查，證人即寶建醫院醫師李國忠雖於偵查中證稱：告訴人所受頭骨破裂之傷
    害，如未經妥善處理恐有致命危險等語，然於判斷行為人於加害之初，究屬基於
    殺人之犯意抑或僅係傷害之故意，仍應深入觀察加害人與被害人之關係、衝突之
    起因、行為當時所受刺激、加害人下手之輕重、被害人受傷情形及加害人事後態
    度等各項因素予以綜合評析，尚非僅憑傷害行為之過程中，因下手輕重程度不一
    ，致被害人身體某處傷勢嚴重且有致命疑慮，即作不利被告認定之唯一憑據。被
    告於案發當時，係將告訴人誤認為毆打辛俊民之人，始對之持刀相向已如上述，
    雙方素不相識，亦無深仇大恨，尚難認被告有因此即興起戕害告訴人生命之動機
    。又告訴人於本院調查中亦稱：「（被告當時有無說要給你死﹖）」被告是沒有
    這樣講」等語（見本院卷第三○頁），足見被告尚無以言語表示有殺害告訴人之
    意思，則被告口稱『好，你來』之語，固有欲加挑釁之意味，然尚無從認定其於
    出手揮砍前主觀上已有將置告訴人於死地之決意。而被告持刀揮砍告訴人之部位
    ，除上額部分外，其餘左肩及右手臂部分，尚非人體重要器官之所在，此二部分
    傷勢並無致命之虞，亦據證人李國忠於偵查中證稱明確（見偵查卷第二七頁），
    再參酌告訴人指稱：被告向伊揮砍三刀後，因不敵伊奮力反抗，遂持刀離開現場
    等語明確（見本院卷第三○頁），而被告所持之警棍刀，刀長八六‧五公分、刀
    刃四五公分（勘驗筆錄所載含握柄應指刀長部分），業經原審當庭勘驗無誤（見
    原審卷第十七、十九至二十頁），堪認係屬極具危險性之兇器，準此，倘被告果
    有殺人之犯意，在告訴人手無寸鐵強弱殊勢之情形下，必有極大機會輕取告訴人
    性命，況被告已持刀揮砍告訴人上額、肩部二處得逞，第三刀自當再擇被害人身
    體其他要害下手以遂行殺人目的，豈有於揮砍三刀後，仍令告訴人有餘力反抗並
    逆轉情勢，反使自己不敵而倉皇逃離之理？是被告辯稱：伊並無置被害人於死地
    之辯解，應非虛情，被告持刀揮砍告訴人之際，並非基於殺人之犯意，至堪認定
    。
  (四)綜上所述，本件事證明確，被告犯行洵堪認定，應依法論科。
二、核被告所為，係犯刑法第二百七十七條第一項之普通傷害罪。公訴人雖認被告係
    犯刑法第二百七十一條第二項、第一項之殺人未遂罪云云，然被告持刀揮砍告訴
    人，主觀上應僅出於傷害之意思，要非基於殺人犯意為之，業如上述，惟其基本
    事實同一，自應變更起訴法條予以審理。
三、原審予以被告論罪科刑，固非無見，惟原判決未察，遽以殺人未遂罪論處，尚有
    未當，被告上訴意旨，否認其有殺人犯意，為有理由，自應由本院予以撤銷改判
    。審酌被告有槍砲前科（參臺灣高等法院被告全國前案紀錄表），素行非佳，僅
    因前遭不明人士毆傷之私人恩怨，為循法律途徑解決，竟糾同友人尋仇，並遷怒
    無辜之告訴人、下手輕重、告訴人所受傷害且迄今未能與告訴人達成民事和解及
    犯後態度等一切情狀，爰量處如主文第二項所示之刑，以資懲儆。至扣案之警棍
    刀一把，為辛俊民攜帶前往現場，並非被告所有之物，爰不併為沒收之諭知，附
    此敘明。
據上論結，應依刑事訴訟法第三百六十九條第一項前段、第三百六十四條、第二百九
十九條第一項、第三百條，刑法第二百七十七條第一項，罰金罰鍰提高標準條例第一
條，判決如主文。
本案經檢察官張其主到庭執行職務。
中    華    民    國     九十二     年      七      月      三十一      日
                              臺灣高等法院高雄分院刑事第七庭
                                  審判長法官  李春昌
                                        法官  黃憲文
                                        法官  莊飛宗
右正本證明與原本無異。
檢察官如不服本判決應於收受本判決後十日內向本院提出上訴書狀，其未述上訴理
由者，並得於提起上訴後十日內向本院補提理由書狀（均須按他造當事人之人數附繕
本)「切勿逕送上級法院」。
被告不得上訴。
                                      書記官  張明賢
中    華    民    國     九十二     年       八       月         四     日
附錄本判決論罪法條：
刑法第二百七十七條第一項
傷害人之身體或健康者，處三年以下有期徒刑，拘役或一千元以下罰金。
                                                                        Ｆ


司法院資訊處製作；財團法人民間司法改革基金會備份。
